【裁判字號】    97,消債更,1013
【裁判日期】    970925
【裁判案由】    聲請更生程序
【裁判全文】
臺灣高雄地方法院民事裁定          97年度消債更字第1013號
聲  請  人  甲○○
代  理  人  徐豐益律師
上列當事人因消費者債務清理事件聲請更生，本院裁定如下：
    主  文
聲請駁回。
聲請費用由聲請人負擔。
    理  由
一、聲請意旨略以：伊因積欠台北富邦商業銀行股份有限公司（
    下稱台北富邦銀行）等債權人計新台幣（下同）1,526,899
    元，於民國95年8 月1 日依金融主管機關協調成立之中華民
    國銀行公會會員辦理消費金融案件無擔保債務協商機制，與
    債權人達成分期還款協議，同意自95年8 月起、分108 期、
    利率6%、每月10日繳納21,630元方式償還，並依協議內容繳
    款至104 年7 月10日止。然伊為助理管理師任職於財團法人
    農漁會南區資訊中心，每月收入僅約3 萬元，扣除每月必要
    生活支出及扶養費用2 萬餘元，而銀行每月要求償還之金額
    卻高達2 萬餘元，每月均入不敷出，僅能於97年4 月選擇毀
    諾，此確是不可歸責於伊，致無法依原協商條件履行，爰依
    法聲請准允更生等語。
二、按債務人與金融機構協商成立者，不得聲請更生或清算，但
    因不可歸責於己之事由，致履行顯有重大困難者，不在此限
    ；本條例施行前，債務人依金融主管機關協調成立之中華民
    國銀行公會會員辦理消費金融案件無擔保債務協商機制與金
    融機構成立之協商，準用前項之規定，消費者債務清理條例
    （下稱消債條例）第151 條第5 項、第6 項分別定有明文。
    衡諸債之關係係以當事人間之信賴關係為基礎，為社會經濟
    組織之重要支柱，故當事人於以法律行為追求自己之利益之
    際，亦應顧及對方之利益，並考量債權債務在社會上之作用
    ，本於誠實及信用之原則，行使債權及履行債務。是對於已
    陷入經濟上困境之消費者，若任其於惡性循環之債務窘境中
    自生自滅，將衍生嚴重之社會問題，難以維持安定之社會經
    濟秩序，故為兼顧債權人、債務人雙方之利益，對陷於經濟
    上困境之消費者，乃允其於消債條例施行後，得選擇以重建
    型之更生程序或清算型之清算程序清理其債務，藉以妥適調
    整債務人與債權人及其他利害關係人間之權利義務關係，保
    障債權人獲得公平受償，並謀求消費者經濟生活之重建復甦
    機會。惟對於已與金融機構協商成立，或於本條例施行前，
    已依金融主管機關協調成立之中華民國銀行公會會員辦理消
    費金融案件無擔保債務協商機制與金融機構成立協商之債務
    人，若非因不可歸責於己之事由，致履行顯有重大困難，僅
    係為圖謀減免債務，而不為債務之履行，自有違債權契約為
    誠信契約之本旨，故依消債條例第151 條第6 項準用同條第
    5 項前段之規定，不得聲請更生或清算，始能避免肇致道德
    危險。次按債務清償方案成立後，應由債務人按其條件履行
    ，如因事後發生情事變更，在清償期間收入或收益不如預期
    ，致該方案履行困難甚或履行不能，因不可歸責於己，始能
    准許債務人聲請更生或清算，以避免債務人任意毀諾已成立
    之協商，濫用更生或清算之裁判上債務清理程序。從而所謂
    「不可歸責於己之事由」，應係指客觀上聲請人之支出增多
    ，或收入、收益減少，非其成立協商時所能預期，諸如物價
    上漲而成本增加、家屬患病等以致支出增加，或因病無法工
    作、僱佣之公司倒閉或裁員、失業、減薪等以致收入減少，
    均屬之。
三、聲請人現積欠台北富邦銀行等債權人計1,526,899 元債務，
    前於95年8 月1 日依金融主管機關協調成立之中華民國銀行
    公會會員辦理消費金融案件無擔保債務協商機制與債權人達
    成分期還款協議，同意自95年8 月起、分108 期、利率6%、
    每月10日繳納21,630元方式償還，而聲請人僅繳納至97年3
    月止，即未再依協議繼續履行分期償還等情，有聲請人提出
    之財團法人金融聯合徵信中心當事人綜合信用報告1 份、債
    權人清冊1 份、協議書1 份等附卷可稽（詳卷第9 至16頁、
    第21至22頁、第34至35頁），應認真實。是聲請人於前既已
    依債務協商機制與金融機構成立協商，依上開說明，其原本
    應依此協商結果而為誠信履行，故其欲援引上開條例條項之
    例外規定而再聲請更生或清算時，自應就其不依約履行是否
    具不可歸責於己之事由而致履行顯有重大困難之情形詳為審
    查，以避免道德上之危險。本件聲請人固主張其每月薪資僅
    3 萬元，扣除每月必要生活支出及扶養費用，每月均入不敷
    出，係不可歸責於己之原因而毀諾並為本件更生之聲請云云
    。然查：
  (一)聲請人為助理管理師任職於財團法人農漁會南區資訊中心，
    95年度薪資所得共計69 7,911元；96年度薪資所得共計707,
    352 元，2 年間每月薪資所得平均約58,552元（1,405,263
    元÷24＝58,552.625元），有聲請人提出之財政部臺灣省南
    區國稅局95年度、96年度綜合所得稅各類所得資料清單各1
    份可按（詳卷第19、20頁），則聲請人主張其每月薪資僅3
    萬元，已非可採。另就聲請人父母黃榮貴、黃陳錦蓮，依法
    應負扶養義務者除聲請人外，尚有其弟黃聖閔1 人，有戶籍
    謄本及家族系統表各1 件可佐（詳卷第28頁、第62頁），而
    以內政部社會司97年度台灣省每人每月之最低生活標準9,82
    9 元計算，聲請人每月應負擔之扶養費為9,829 元（計算式
    ：【9,829 元×2 人】÷2 人＝9,829 元），另依上開標準
    應認聲請人每月最低生活費亦為9,829 元，則聲請人扣除其
    個人最低生活費用、所應負擔之扶養費用及原協商金額21,6
    30元後，尚有餘款17,2 64 元（計算式：58,552元－9, 829
    元－9,829 元－21,630元＝17,264元）可供運用，顯足以依
    原協商條件履行，此由聲請人在97年4 月毀諾前已依原協商
    條件，依約繳付長達20期應納之款項，益得明證，自難認聲
    請人履行協商有何重大困難之處。
  (二)聲請人自95年8 月間協商成立前，即在財團法人農漁會南區
    資訊中心擔任助理管理師，目前仍在原單位任職，亦經其於
    更生聲請狀中陳述甚明，且聲請人應負擔扶養父母黃榮貴、
    黃陳錦蓮義務之狀態，在其與前述台北富邦銀行等債權人達
    成協商結論前亦早已存在，聲請人復未釋明在協商成立後，
    有何不可預料之原因致其收入大幅減少或支出因而增加之情
    。準此，聲請人前於95年8 月間債務協商成立時，與其於97
    年4 月毀諾，未依協議還款時，期間收入、支出既無任何重
    大變化，則聲請人主張其因不可歸責於己之事由，以致履行
    協商成立之還款協議顯有重大困難乙節，委無足採。
四、綜上，聲請人與全體無擔保債權銀行前經協商成立，且無不
    可歸責於己之事由，致履行協商顯有重大困難情事存在，揆
    諸首揭規定及說明，其聲請之要件不備，應予駁回。
五、爰依消費者債務清理條例第8 條前段、第15條，民事訴訟法
    第78條，裁定如主文。
中    華    民    國    97    年    9     月    25    日
                  民事第六庭  法      官    李育信
上為正本係照原本作成。
如不服本裁定，應於裁定送達後10日內，以書狀向本院提出抗告
，並繳納抗告費新臺幣1 千元。
中    華    民    國    97    年    9     月    25    日
                              書  記  官    林玉珊


司法院資訊處製作；財團法人民間司法改革基金會備份。
